【裁判字號】    97,台上,1271
【裁判日期】    970619
【裁判案由】    清償借款
【裁判全文】
最高法院民事判決            九十七年度台上字第一二七一號
上  訴  人  甲○○
                    樓
            乙○○
共      同
訴訟代理人  郭疆平律師
被 上訴 人  第一商業銀行股份有限公司
法定代理人  丙○○
上列當事人間請求清償借款事件，上訴人對於中華民國九十七年
一月三十一日台灣高等法院第二審判決（九十六年度上字第八三
三號），提起上訴，本院判決如下：
    主  文
原判決廢棄，發回台灣高等法院。
    理  由
本件被上訴人主張：訴外人廖董前邀上訴人之被繼承人王冠中（
民國八十九年二月二十六日死亡）為連帶保證人，於八十年十一
月一日，向伊借款新台幣（下同）六百三十六萬元及三百三十萬
元，約定按伊放款基本利率加碼年息1.5%（為9.3%）計付利息，
並至一○○年十一月一日止，應按月攤還本息，未按期攤還，即
喪失期限利益，債務視為全部到期。如遲延給付本息，除仍按上
開利率計息外，其逾期在六個月以內及超過六個月者，另按上開
利率10%及20%計付違約金。詎廖董自八十九年九月二十五日即未
按期繳納本息，依約上開借款已視為全部到期。經伊向台灣板橋
地方法院（下稱板橋地院）聲請拍賣上開借款擔保之抵押物，仍
有本金三百十八萬九千五百三十八元，及自九十三年二月二十五
日起算之利息暨違約金未獲清償。上訴人均係王冠中之法定繼承
人，應負連帶清償之責等情。爰依消費借貸、連帶保證及繼承之
法律關係，求為命上訴人連帶如數給付本息、違約金之判決。
上訴人則以：伊不知王冠中生前有擔任系爭借款之連帶保證人，
且本件借款逾放，係在王冠中死亡後之八十九年九月二十五日始
發生，且該保證債務又係本於特別信任關係所成立，而為王冠中
所專屬，均非伊應繼承之標的。另依九十七年一月二日修正施行
之民法第一千一百四十八條第二項規定，繼承人對於繼承開始後
始發生代負履行責任之保證契約債務，以因繼承所得之遺產為限
，負清償責任。伊並未自王冠中繼承任何財產，就系爭保證債務
，自不負清償之責等語，資為抗辯。
原審維持第一審所為上訴人敗訴之判決，駁回上訴人之上訴，無
非以：被上訴人主張上開之事實，業據提出繼承系統表、借據、
戶籍謄本、板橋地院九十五年十月十八日板院輔家科春民字第○
四三三○六號函、同院民事執行處強制執行金額計算書分配表、
借款申請書及個人資料表為證，堪信真實。上訴人否認王冠中為
系爭借款之連帶保證人，尚無可取。查繼承人對於繼承開始後，
始發生代負履行責任之保證契約債務，以因繼承所得之遺產為限
，負清償責任，固為九十七年一月二日修正施行之民法第一千一
百四十八條第二項所明定。惟此一修訂規定，民法繼承編施行法
既無溯及既往之明文，則上訴人執此抗辯，仍無可取。從而，被
上訴人本於消費借貸、連帶保證及繼承之法律關係，請求上訴人
連帶給付三百十八萬九千五百三十八元本息、違約金，為有理由
等詞，為其判斷之基礎。
按繼承在民法繼承編中華民國九十七年一月四日前開始，繼承人
對於繼承開始後，始發生代負履行責任之保證契約之債務，由其
繼續履行債務顯失公平者，得以所得遺產為限，負清償責任，九
十七年五月七日公佈增訂之民法繼承編施行法第一條之二定有明
文。本件上訴人之被繼承人王冠中係於八十九年二月二十六日死
亡，而其保證債務之主債務人廖董係自八十九年九月二十五日起
未按期繳納本息，依約視為全部到期，上訴人亦自此時起即繼承
開始後，始發生代負履行責任之保證契約之債務，乃被上訴人所
不爭執之事實。則本件自應依照上開修訂之規定，查明如由上訴
人繼續履行債務是否有顯失公平之情形，以判定是否應以上訴人
所得遺產為限，負清償責任。原審未及適用上開修訂之規定，而
為上訴人不利之論斷，自有未洽。上訴論旨，執此指摘原判決不
當，求予廢棄，非無理由。
據上論結，本件上訴為有理由。依民事訴訟法第四百七十七條第
一項、第四百七十八條第二項，判決如主文。
中    華    民    國  九十七  年    六    月   十九   日
                      最高法院民事第六庭
                          審判長法官  朱  建  男
                                法官  顏  南  全
                                法官  林  大  洋
                                法官  蘇  清  恭
                                法官  陳  碧  玉
      本件正本證明與原本無異
                                      書  記  官
中    華    民    國  九十七  年    六    月   三十   日
                                                      Ｑ


司法院資訊處製作；財團法人民間司法改革基金會備份。
